【裁判字號】    98,訴,73
【裁判日期】    981110
【裁判案由】    確認捕撈權存在
【裁判全文】
臺灣苗栗地方法院民事判決                98年度訴字第73號
原      告  乙○○
訴訟代理人  鄭晃奇律師
被      告  經濟部水利署中區水資源局
法定代理人  甲○○
訴訟代理人  駱忠誠律師
上列當事人間請求確認捕撈權存在事件，本院於98年10月27日言
詞辯論終結，判決如下：
    主  文
原告之訴駁回。
訴訟費用由原告負擔。
    事實及理由
一、原告主張：被告於民國95年7 月間辦理「鯉魚潭水庫魚類及
    孳生物捕撈權利」標售案，由原告得標，兩造並於95年7 月
    12 日 訂立「鯉魚潭水庫魚類及孳生物捕撈權利契約書」（
    下稱系爭契約），約定原告就鯉魚潭水庫魚類及孳生物有撈
    補權利，有效期限為3 年，自95年7 月12日起至98年7 月11
    日止，以1 年為1 期，共分3 期。兩造於第1 期期間均依約
    履行並無紛爭，然於原告依約繳納第2 期捕撈權利金後，被
    告竟於96年11月6 日發函與原告，以標售案有異常現象為由
    ，依政府採購法第50條第1 項第5 款規定，通知原告終止系
    爭契約，並禁止原告再為任何捕撈行為。然原告並無何違約
    事由，被告所憑終止契約之理由於法未合，原告請求被告繼
    續履行系爭契約，遭被告否定，是系爭契約即因被告主張有
    終止契約事由而陷於不安狀態，並影響原告捕撈之權益，原
    告有以訴訟加以確認捕撈權存在之必要及利益，爰提起本件
    確認之訴。又系爭契約之期限為3 年，因被告對契約錯誤解
    釋而片面終止，並以強制力禁止原告繼續捕撈，原告自系爭
    契約第2 期起即無法行使權利，是「契約有效期限為3 年」
    之解釋，應指原告能順利行使權利之情形下而言，本件原告
    因不可歸責於己之情形下無法行使捕撈權，其所經過之時間
    ，不應計入3 年之契約有效期間內，是系爭契約之3 年期間
    尚未屆滿，原告尚有2 年權利行使期間尚未履行，自得請求
    被告讓原告繼續行使捕撈權。並聲明：(一)確認原告對被告就
    鯉魚潭水庫魚類及孳生物（水生動物經自然繁衍及成長之個
    體或族群）有捕撈權存在；(二)被告應依兩造於95年7 月12日
    所簽立「鯉魚潭水庫魚類及孳生物捕撈權利契約書」之約定
    內容，由原告自判決確定之日起繼續行使2 年期間之捕撈權
    。
二、被告則以：被告係以公告投標方式辦理本件標售案，而有政
    府採購法適用。縱使不適用政府採購法，在無任何法令禁止
    援引政府採購法之規定下，依私法自治原則，自得由被告參
    考政府採購法之規定製作投標須知，參與投標者自應受投標
    須知之拘束。查原告投標所附之押標金即新竹國際商業銀行
    卓蘭分行之支票，與同案投標人即訴外人詹益錦、樂健中所
    附之押標金票據均為同一銀行所開出；且其票號分別為AA00
    00 000號、AA0000000 號，與原告所附之支票票號AA000000
    0 號有連號情形。又原告所持支票係樂健中所購買，詹益錦
    所附支票係由原告所購買，而樂健中所附支票則係由詹益錦
    所購買。復觀原告所附之押標金支票於決標退還原告後，與
    詹益錦、樂健中所附之押標金支票均轉入相同之帳戶，顯見
    此三人投標確有事先勾串之情事，破壞一人僅得投一標之規
    定，亦有隱匿身份、借用人頭之嫌；非但為假性競爭而有礙
    投標之公正性，亦不利於被告將來之履約管理，已違背政府
    採購法第50條第1 項第5 款之規定，且符合行政院公共工程
    委員會91年11月27日工程企字第09100516820 號函認定屬重
    大異常關聯之「押標金由同一人或同一廠商繳納或申請退還
    者」、「其他顯係同一人或同一廠商所為之情形者」，自屬
    有影響採購公正之違反法令行為。被告依本件投標須知第8
    條規定「投標廠商或個人有下列情形之一者，主辦機關得拒
    絕其參加投標：... 其他經主管機關認定有影響採購公正之
    違反法令行為者。決標後，如經發現得標廠商或個人有違反
    前項各款規定者，得撤銷其得標資格」，於96年11月6 日以
    水中鯉字第09631004 00 號函撤銷原告得標資格，並為終止
    系爭契約之意思表示。被告既已發函向原告為終止系爭契約
    之意思表示，並經原告收受，已發生終止系爭契約之效力。
    另系爭契約之有效期限自95年7 月12日起至98年7 月11 日
    止，縱使被告終止系爭契約不合法，系爭契約亦已於98年7
    月11日到期，依民法第102 條第2 項之規定，系爭契約已因
    期限屆至而消滅，故原告所為請求洵屬無據。被告於終止系
    爭契約後，鯉魚潭水庫魚類及孳生物已較終止前為大，且物
    價亦已上漲，情事已有變更，如再依原契約履行，亦非屬公
    允，如原告之主張有理，亦應依民法第247 條之2 情事變更
    之規定，參酌投標時及判決時物價指數之增加比率，增加原
    告應為之給付等語，資為抗辯。並聲明：原告之訴駁回。
三、原告主張被告於95年7 月間辦理「鯉魚潭水庫魚類及孳生物
    捕撈權利」標售案，由原告得標，兩造於95年7 月12日訂立
    系爭契約，約定原告就鯉魚潭水庫魚類及孳生物有撈補權利
    ，有效期限為3 年，以1 年為1 期，共分3 期，自95年7 月
    12日起至98年7 月11日止；兩造原本均依約履行，嗣被告於
    96年11月6 日發函與原告終止系爭契約，並禁止原告再為任
    何捕撈行為等情，業據原告提出系爭契約書、被告96年11月
    6 日水中鯉字第09631004000 號函為證，並為被告所不爭執
    ，堪信為真實。
四、按附終期之法律行為，於期限屆滿時，失其效力，民法第10
    2 條第2 項定有明文。期限屆滿時，法律行為之效力係當然
    發生，當事人不必再為意思表示或其他行為。本件兩造於95
    年7 月12日訂立系爭契約，約定原告就鯉魚潭水庫魚類及孳
    生物有撈補權利，有效期限自95年7 月12日起至98 年7月11
    日止，顯係附終期之契約，於期限屆滿時即98年7 月11日，
    契約即當然失效。兩造復未再續約，此據兩造到庭陳述明確
    ，則系爭契約於期限到來後即當然歸於消滅。被告雖於96年
    11月6 日向原告表示終止契約，經原告爭執該終止契約之意
    思表示於法不合云云，然不論被告之終止契約合法與否，縱
    認其終止契約係不合法，系爭契約至遲亦應於98年7 月11日
    失效。是被告提前終止契約合法與否，應非本件應審酌之重
    點。系爭契約既附有終期，即於98年7 月11日期限屆滿時當
    然失效，原告主張「契約有效期限為3 年」之解釋應指原告
    能順利行使權利之情形下而言，原告因不可歸責於己之情形
    下無法行使捕撈權利，其所經過之時間，不應計入3 年之期
    限內，系爭契約所示3 年期間尚未屆滿云云，尚無足取。其
    訴之聲明第2 項請求被告應依系爭契約內容讓其得繼續行使
    捕撈權2 年，即屬無據。
五、次按確認法律關係之訴，非原告有即受確認判決之法律上利
    益者，不得提起之；確認證書真偽或為法律關係基礎事實存
    否之訴，亦同，民事訴訟法第24 7條第1 項定有明文。又民
    事訴訟法第247 條所謂即受確認判決之法律上利益，係指因
    法律關係之存否不明確，致原告在私法上之地位有受侵害之
    危險，而此項危險得以對於被告之確認判決除去之者而言（
    最高法院42年台上字第1031號判例參照）。確認之訴之標的
    ，限於現在之法律關係，過去或將來可能發生之法律關係，
    均不在得請求確認之列（最高法院49年台上字第1813號判例
    參照）。而判斷原告有無即受確認判決之法律上利益之時點
    ，應以事實審言詞辯論終結時之狀態為準。本件兩造所簽訂
    之系爭契約既屬附終期之契約，於98年7 月11日期限屆滿時
    失效，則系爭契約於本院言詞辯論終結（98年10月27日）前
    已經消滅，原告訴請確認其就系爭契約所示之捕撈權存在，
    顯係對過去之法律關係請求確認，其所述私法上地位所受侵
    害之危險，亦無從以本件確認判決而將之除去。是原告訴之
    聲明第1 項請求確認其尚有捕撈權存在，並無確認利益，不
    應准許。
六、從而，原告訴請確認對被告就鯉魚潭水庫魚類及孳生物（水
    生動物經自然繁衍及成長之個體或族群）有捕撈權存在及請
    求被告應依系爭契約內容，由原告自判決確定之日起繼續行
    使2 年期間之捕撈權，均無理由，應予駁回。
七、本件事證已臻明確，兩造其餘攻擊防禦方法，經核均與本件
    判決結果無影響，爰不逐一論述，附此敘明。
八、據上論結，原告之訴為無理由，依民事訴訟法第78條，判決
    如主文。
中    華    民    國    98    年    11    月    10    日
                        民事庭法  官  楊中琪
以上正本係照原本作成。
如對本判決上訴，須於判決送達後20日內向本院提出上訴狀。
                              書記官  李曉君
中    華    民    國    98    年    11    月    10    日

司法院資訊處製作；財團法人民間司法改革基金會備份。
